最高法院刑事判決　　　　　　　　　　　　　　　九十三年度台上字第一六七三號
　　上　訴　人　萬林嬌鳳
　　承受訴訟人　萬 暉 敏
　　　　　　　　萬 文 林
　　　　　　　　朱 小 萍
　　　　　　　　朱 嘉 瑞
　　　　　　　　萬 淑 玲
　　　　　　　　萬 淑 慧
　　上　訴　人　林 萬 益
　　共　　　同
　　自訴代理人　林 辰 彥律師
　　　　　　　　黃 淑 怡律師
　　　　　　　　張 凱 輝律師
　　被　　　告　甲 ○ ○
　　　　　　　　己 ○ ○
　　　　　　　　乙 ○ ○
　　　　　　　　丁 ○ ○
　　　　　　　　丙 ○ ○
　　　　　　　　戊 ○ ○
右上訴人等因自訴被告等偽造文書等罪案件，不服台灣高等法院中華民國八十九年十
二月二十六日第二審判決（八十九年度上訴字第一七二號，自訴案號：台灣台北地方
法院八十六年度自字第一０七號），提起上訴，本院判決如左：
    主  文
上訴駁回。
    理  由
一關於公務員登載不實部分：
原判決關於公務員登載不實部分，以上訴人即自訴人萬林嬌鳳（民國九十年十一月一
日死亡，由萬暉敏、萬文林、朱小萍、朱嘉瑞、萬淑玲、萬淑慧承受訴訟）、林萬益
自訴意旨略稱：坐落台北縣淡水鎮○○段第六七三、六七三｜一、六七三｜二、六七
三｜三、八五五、八五五｜一、八五五｜二等七筆土地係上訴人等與被告戊○○、乙
○○、丁○○、丙○○及楊弘任、楊斐雯、楊博順、楊博盛等人之先祖林開碧之遺產
，林開碧之繼承人有長男林蕃薯、次男林牛港、三男林老得、四男林克銘、五男林明
賜五人，萬林嬌鳳及林萬益分別為次男及三男之繼承人，於八十一年間分別與另三房
繼承人委任代書即被告己○○代為辦理繼承登記，萬林嬌鳳、林萬益並分別依約交付
規費新台幣（下同）二萬六千六百六十七元及十萬六千六百六十七元予己○○，詎己
○○竟與台北縣淡水地政事務所主任即被告甲○○及另三房之繼承人共同意圖為自己
不法所有，於未告知上訴人等之情形下，逕以林牛港及林老得於被繼承人林開碧死亡
前即已分戶為由，排除該二房之繼承權，並以名義更正之方式先將前開遺產更正為林
蕃薯、林克銘及林明賜所有，嗣再辦理繼承登記由該三房之繼承人即被告林文山等二
十五人繼承所有，而排除上訴人等之繼承，共同於土地登記案卷上為不實之登載，因
認被告等共同涉犯刑法第二百十三條之偽造文書罪嫌；經審理結果，認被告等犯罪均
不能證明，因而維持第一審諭知被告等均無罪之判決，駁回上訴人等在第二審之上訴
，已詳所憑之證據及認定之理由，從形式上觀察，原判決並無違背法令之情形。上
訴人等之上訴意旨略稱：(一)林蕃薯於大正十四年（民國十四年三月二十日）在台北州
淡水郡八里庄大八里坌子渡船頭三十番地與陳勉方同居寄留，復於昭和六年（民國二
十年十一月二十六日）轉寄留台北州淡水郡八里庄大八里坌字蛇子形二九二番地（即
林開碧死亡時之戶籍），依內政部頒繼承登記法令補充規定第三點「……且係繼承開
始當時之家屬為限」，而林蕃薯於林開碧死亡九個月後始轉入，與該規定不符，並無
繼承權，原判決率予認定其有繼承權，自有違誤，上訴人於原審聲請調查，詎原判決
未予詳查，亦未說明理由，有刑事訴訟法第三百七十九條第十款、第十四款之違法。
(二)林蕃薯等五兄弟曾於民國二十四年一月二十八日就林開碧蛇子形一六三號等十七筆
土地辦理第一次協議分割，復於三十六年七月一日就台北縣八里鄉○○里○○段蛇子
形小段三一一號土地辦理第二次繼承登記各持有五分之一，均經地政機關依法辦理登
記，林蕃薯等五人各有五分之一之應繼分，足證林牛港、林老得於林開碧死亡前固有
分戶，卻無分家，原判決竟以該案係日據時期辦理，現無原始證件留存可考，進而否
認上訴人繼承之事實，惟上訴人向地政機關申請系爭七筆地政資料附卷可考，足證甲
○○偽稱日據時期資料無可考，自不可採，上訴人於原審提出上開資料，詎原判決未
予調查，亦未說明理由，有刑事訴訟法第三百七十九條第十款、第十四款之違法。(三)
甲○○雖提出補正通知書，欲證明其於未能辦理登記之時，曾合法通知上訴人等，惟
該補正通知單之受文者為林野臨，而上訴人等非林野臨之派下子孫，自未受合法通知
，原判決未斟酌此項證據，亦未說明理由，有刑事訴訟法第三百七十八條、第三百七
十九條第十四款之違法。(四)原判決係以土地登記保證書與戶籍謄本為憑認林牛港、林
老得於林開碧死亡前分戶，惟卷附土地登記保證書係由林野臨、林美玉、丙○○及許
清共同具保林蕃薯、林克銘、林明賜於林開碧死亡時與林開碧同戶，依內政部頒土地
登記規則及繼承登記補充規定，均無得以土地登記保證書自我保證有繼承權之規定，
原判決顯有違誤。(五)被告等既明知上訴人等於系爭土地亦為繼承人卻提出記載「次男
林牛港無繼承權」，三男「林老得無繼承權」之虛偽繼承系統表，並於該表中切結「
右該系統表如有遺漏或錯誤致他人受損害者，申請人願負法律責任」，自應科其偽造
文書罪責，原審未為之，有刑事訴訟法第三百七十八條、第三百七十九條第十款之違
法等語。惟查：一原判決於理由欄說明：「繼承登記法令補充規定第三點固規定：『
寄留』他戶之男子直系卑親屬對家產仍有繼承權，應係指寄留者對於原戶仍有繼承權
，對於寄留戶之家產則無繼承權，證人陳秋容即高雄縣仁武地政事務所課員及張雀芬
即台北縣淡水地政事務所課員亦均到庭證述：『寄留乃把名字寄在他戶，但該人戶籍
仍屬原戶，其對原戶有繼承權，對寄留戶沒有繼承權』明確；申言之，林蕃薯在被繼
承人（林開碧）死亡時，是寄留在別戶固無誤，惟依規定，寄留在別戶，仍有繼承權
，其寄留與分戶之法律性質有別，此於繼承登記法令補充規定第三點亦有明文」（原
判決正本第十二頁）；原判決之說明與卷內資料相符，洵無違誤，上訴意旨(一)就原判
決已說明之事項再為事實上之爭執，自非適法之上訴理由。二原判決於理由欄謂：「
昭和五年上民字六九號判例及釋答固揭示：『分戶不以分得財產或別居別炊為要件，
其實質上已分家並另立生計者，始喪失繼承權，換言之，分家不以戶籍上之申辦為要
件，是否依戶口規則申辦分戶，與分家之成立毫無關係，僅為事實認定之資料而已』
；惟地政人員辦理土地登記事項，僅有形式審查義務，即地政人員僅須就土地登記申
請人所提出文件是否真正為審查，而無審查其實質內容之權責，此為行政作用之當然
結果；再細繹上開判例及釋答之意義，乃指分戶不以於戶籍上申辦分戶為要件，亦不
以分得財產或別居別炊為要件，而應以實際上分家另立生計為斷，惟倘依戶口規則申
辦分戶，則可為分戶事實之認定資料，而舊習慣上，鬮分或分割一家共有之總財產時
，其結果當然分家且分爨，故在解釋上係認定有分爨分家，而後始得分戶，另查依舊
習慣法上，家已鬮分其家產並分爨者，當然發生一家之分立，當時原應辦理戶口簿上
分戶之手續（大正四年控字第五七七號，同年三月六日判決，上述判例旨在闡明分戶
為鬮分當然之結果）；亦有前揭內政部（八七）臺內地字第八六一二九一七號函可憑
；查林牛港之戶籍謄本載明於大正十三年五月十五日分戶，林老得之戶籍謄本亦載明
大正十四年十二月十二日分戶，而該等戶籍謄本又非虛偽，甲○○據此形式審查認定
該二人分戶之事實憑辦本件更名及繼承登記，並無違誤，且參甲○○於本院訊問時亦
供稱：『日據時代死亡者，同一戶內男姓直系卑親屬有繼承權，此有內政部頒行繼承
登記辦法補充規定可稽，以繼承發生時，有無分戶為審核之依據，林牛港、林老得二
人在繼承發生時有分戶之事實』等語，是上訴人（即自訴人）上訴意旨徒以並無其父
林牛港、林老得分產或拋棄繼承之證據，指訴被告等未將該二人列為林開碧之家財繼
承人，所為之土地更名及繼承登記係偽造文書，容有誤會」；經核與卷內資料亦屬相
符，原判決此部分並無違誤，又林開碧生前所有之蛇子形一六三號等十七筆及一三三
號土地，原判決已說明查無該等土地繼承登記及協議分割之原始資料，且該等土地之
繼承登記及協議分割，與本件系爭七筆土地之登記並無必然之關係，亦無從以上訴人
等曾申請系爭七筆土地之地政資料，即認定林牛港、林老得就系爭七筆土地各有五分
之一繼承權；又林野臨、林美玉、丙○○、許清等共同出具之土地登記保證書，能否
據以認定林蕃薯、林克銘、林明賜等就系爭土地有無繼承權，要屬事實之認定問題，
與被告等有無共同公務員登載不實無關；上訴意旨(二)、(四)係就原判決採證、認事之適
法職權行使及與本件待證事實無關之事項，再為事實上之爭執，顯非適法。三原判決
於理由欄說明：「本案於八十三年間申請人以淡水地政事務所八十三年收件第一九一
二八號至第一九一三一號申辦繼承登記及八十四年申請人以淡水地政事務所八十四年
收件第八七一０號至第八七一三號申辦繼承登記時，均係由林牛港之子林富國擔任申
請登記案件之代理人，當時淡水地政事務所所函發之補正、駁回通知單均已通知代理
人林富國，上訴人聲稱不知淡水地政事務所通知上訴人無繼承權之繼承登記案件補正
、駁回之事，顯係推託卸責之詞」；原判決上開說明亦無違誤，且淡水地政事務所上
開補正函及駁回通知單既已合法送達該申請案之申請登記代理人，已完成告知之義務
，而上訴人等是否非林野臨之派下，是否知悉淡水地政事務所上開補正、駁回之事，
俱與本件被告等有無偽造文書之待證事實無關，原判決並無理由不備之違法；上訴意
旨(三)自非適法之上訴理由。四按法院不得就未經起訴之犯罪審判，未受請求之事項予
以判決者，其判決當然違背法令，又自訴人就犯罪事實一部起訴者，其效力及於全部
，係指已起訴之部分與未起訴之部分均應構成犯罪，且有實質上或裁判上一罪關係者
而言，若起訴之事實不構成犯罪，即與未經起訴之事實不生實質上或裁判上一罪之關
係而無起訴之一部效力及於全部之餘地；本件被告等被訴之犯罪既不能證明，原判決
維持第一審諭知被告等均無罪之判決，駁回上訴人等在第二審之上訴，上訴意旨(五)指
稱被告等偽造繼承系統表，既非起訴之事實，與本件起訴之事實即不生實質上或裁判
上一罪關係，原判決未予審判，自不能指稱原判決有不適用法則、適用法則不當、理
由不備、理由矛盾之違法；上訴意旨(五)殊非適法之上訴理由。其他上訴意旨係就民事
繼承權之有無為事實上之爭執，並未依據卷內資料指摘原判決如何違背法令，俱非適
法。綜上，應認上訴人等此部分之上訴為違背法律上之程式，予以駁回。本件為程序
判決，上訴人等提出土地謄本影本等證件，無從審酌，併予明。
二己○○被訴業務侵占部分：
按刑事訴訟法第三百七十六條所列各罪之案件，經第二審判決者，不得上訴於第三審
法院，法有明文。本件上訴人等自訴被告己○○業務侵占部分，核屬刑事訴訟法第三
百七十六條第三款之案件，既經第二審判決，自不得上訴於第三審法院，上訴人等竟
復提起上訴，顯為法所不許，亦應駁回。
三本件上訴人萬林嬌鳳於九十年十一月一日死亡，其繼承人萬暉敏、萬文林、萬淑玲
、萬淑慧及代位繼承人朱小萍、朱嘉瑞於九十二年六月十一日提出戶籍謄本及繼承系
統表聲明承受訴訟；按刑事訴訟法第三百三十二條規定之一個月期間，性質上非屬不
變期間，僅於無承受訴訟人或逾期不為承受時，法院可分別情形，逕行判決或通知檢
察官擔當訴訟，如已逾一個月期間，而法院尚未為判決，仍應許得提起自訴之人聲請
承受訴訟，自不因逾期聲請即使其喪失承受訴訟權，併予明。
據上論結，應依刑事訴訟法第三百九十五條前段，判決如主文。
中　　　華　　　民　　　國　　九十三　　年　　　四　　　月　　　二　　　日
                              最高法院刑事第一庭
                                  審判長法官  施　文　仁
                                        法官  林　永　茂
                                        法官  蕭　仰　歸
                                        法官  張　清　埤
                                        法官  呂　永　福
       右正本證明與原本無異
                                              書  記  官
中　　　華　　　民　　　國　　九十三　　年　　　四　　　月　　　八　　　日
                                                                        Ａ
